【裁判字號】    90,訴,138
【裁判日期】    900626
【裁判案由】    履行契約
【裁判全文】
臺灣雲林地方法院民事判決  九十年度訴字第一三八號
    原      告  財團法人丁○○○○○○○○○○級中學
    法定代理人  甲○○
    訴訟代理人  邱創典  律師
    被      告  戊○○  住台北縣中和市○○路○段三一二巷一弄八之一號
    訴訟代理人  邱步顯  律師
    複  代理人  乙○○  律師
    被      告  丙○○  住雲林.
    訴訟代理人  林金陽  律師
右當事人間請求履行契約事件，本院判決如左：
    主      文
原告之訴及假執行之聲請均駁回。
訴訟費用由原告負擔。
    事      實
甲、原告方面：
  一、聲明：
    (一)被告戊○○應給付原告新台幣（下同）四十四萬七千八百四十元（原起訴金額
      為六十七萬一千七百六十元，嗣減縮為上開金額），被告丙○○應給付原告六
      十九萬三千七百二十元，並均自起訴狀繕本送達之翌日起至清償日止，按年息
      百分之五計算之利息。
    (二)原告願供擔保請准宣告假執行。
  二、陳述：
    (一)緣被告戊○○於民國八十九年五月二十六日（起訴狀誤載為二十日）、被告丙
      ○○於同年六月十八日受原告之聘，分別擔任原告學校之化學科及國文科教師
      ，戊○○之聘任期間為二年（八十九年八月一日至九十一年七月三十一日），
      丙○○之聘任期間則為三年（八十九年八月一日至九十二年七月三十一日）。
      聘任期間，戊○○每月基本薪資為一萬八千六百六十元，丙○○每月基本薪資
      則為一萬九千二百七十元。詎戊○○於同年六月二十六日以存證信函向原告表
      示其自同年八月一日起不再應聘，丙○○則於同年七月二十四日向原告提出辭
      職申請書，惟原告均未允准被告二人辭職之申請。
    (二)按依兩造所簽訂之教師聘約第三條第十二款約定：「教師‧‧‧如欲於聘約存
      續期間內辭職者，須經學校同意後，且需辦理交接始得離職（否則學校得拒絕
      發給離職或服務證明文件），並負賠償責任，所賠金額為當事人該學期基本薪
      資總額乘上未履行之學期數（一學年為二學期，每學期為六個月，未滿一學期
      以一學期計算）」。而被告二人均於受聘後，表示於八十九年八月一日起辭其
      所聘，故戊○○應賠償原告四十四萬七千八百四十元（即18660×6×4 ），丙
      ○○則應賠償原告六十九萬三千七百二十元（即19270 ×6×6）。被告二人於
      聘約存續期間辭職既未經原告同意，其辭職顯與聘約第三條第十二款規定不符
      ，渠等擅自離職即屬違約，從而原告依據聘約之法律關係請求被告二人分別給
      付上開金額，應屬正當。
    (三)又依兩造所簽訂之教師聘約第三條第十五款規定，本件聘約如發生訴訟時，由
      本院管轄，爰提起本訴。
    (四)對被告抗辯之陳述：
      1.被告戊○○固辯稱其於八十九年六月二十六日以存證信函通知原告自八十九
        年八月一日起不再應聘，並非係在「聘約存續期間內」辭職，故不符合兩造
        契約所定之賠償條件等情。惟被告應聘期間係自八十九年八月一日起算二年
        ，被告戊○○雖於八十九年六月二十六日以存證信函通知原告不再應聘，但
        其所辭聘者係自八十九年八月一日起之聘約，故仍符合聘約中「於聘約存續
        期間內辭職」之要件。
      2.另被告丙○○雖抗辯其因急於獲得工作以養家糊口，所以當場簽下聘約，且
        兩造約定之每日上班時間為早上七點二十分至下午五點，原告並口頭同意被
        告若考取公立學校，原告便同意讓被告離職，以及被告已辦理交接等情。惟
        當事人主張有利於己之事實者，就其事實有舉證之責任，故被告應就上開有
        利於己之事實負舉證責任。再者，依教師聘約第四條規定：「教師接獲聘約
        閱悉後應簽名或蓋章，並於三日內將一份送達本校人事室後即為應聘」，既
        有「於三日內將一份送達人事室」之約定，是聘約已定有三日審閱期間之約
        定，縱被告所謂其當場簽下聘約屬實，依上開規定係其放棄審閱期間。又原
        告並未應允被告若考取公立學校即同意被告離職，且被告離職係因其先應聘
        於私立崇先中學任教，而非如被告所言係因考取公立學校。末者，被告離職
        既未經原告同意，其所謂交接顯係私相授受，原告不予承認，是被告上述抗
        辯難認正當。
      3.又被告二人固均辯稱兩造間之聘約期間，已違反教師法第十三條之強制規定
        。然查，教師法第十三條固有初聘為一年之規定，惟其規定應係限制初聘期
        間最短應為一年，此係訓示規定，而非強制規定，如有違反，並非聘約全然
        無效。
  三、證據：提出雲林縣私立宗聖高級中學教師聘約二份、存證信函、辭職申請書、
      私立宗聖高級中學薪餉清冊、法人登記證書、台灣省立學校教師聘約參考範例
      、台灣省省立學校暨私立高級中等以下學校教師聘約訂定要點（均為影本）、
      戊○○戶籍謄本各一份為證。
乙、被告戊○○方面：
  一、聲明：原告之訴及假執行之聲請均駁回，如受不利之判決，請准供擔保免為假
      執行。
  二、陳述：
    (一)被告於八十八年八月一日至八十九年七月三十一日初次受聘擔任原告學校之教
      師，並於八十九年五月二十六日接受原告續聘而簽訂本件合約。
    (二)依教師法第十三條規定：「高級中等以下學校教師聘任期限，初聘為一年，續
      聘第一次為一年，以後續聘每次為二年，續聘三次以上服務成績優良者，經教
      師評審委員會全體委員三分之二審查通過後，得以長期聘任」，被告此次受原
      告之續聘，為第一次續聘，依上開規定，其聘任期限為一年，原告擅以一紙定
      型化契約，將聘期定為二年，違反教師法之強制規定，其約定為無效（民法第
      七十一條），原告自不得以該聘任期間為基礎，請求被告賠償。
    (三)又民法第一百零二條第一項規定：「附始期之法律行為，於期限屆至時，發生
      效力」。兩造於八十九年五月二十六日所定聘約之聘任期間，係自八十九年八
      月一日開始，即為附有始期之契約，兩造契約約定之期限既尚未屆至，契約之
      效力尚未發生，原告自不得命被告依契約內容賠償。況依教師聘約第三條第十
      二款規定：「教師擬於聘約期限屆滿後，不再應聘時，應於聘約屆滿一個月前
      書面通知學校。如欲於聘約存續期間內辭職者，須經學校同意後，且需辦理交
      接始得離職，並負賠償責任‧‧‧」，被告係在前年度契約屆滿前一個月之八
      十九年六月二十六日通知原告自同年八月一日起不再接受續聘，完全符合上開
      需在聘約屆滿前一個月通知學校之約定，自無違約可言。被告更非在兩造新聘
      約之「聘約存續期間內」辭職，自不符合兩造契約所定之賠償條件。
    (四)再依聘任契約第三條第八款規定：「教師以任教聘約所訂類科別為原則，但學
      校基於實際需要在盡量符合教師專長原則下安排搭配其他類科別課程，仍應接
      受」。被告之所以不願繼續接受原告聘任，乃因被告前一年度雖受聘擔任原告
      學校之化學科教師，原告卻不安排化學科課程供被告教授，卻命被告擔任電腦
      科、生物科教師兼註冊組組長，同時掌管學校電腦設備維修及採購等工作，其
      內容絲毫與化學無涉，使被告領一份新資卻身兼四份工作，被告深覺無法發揮
      所長，原告知悉上情，乃在八十九年五月二十六日續聘時指定被告為化學科專
      任教師，被告始同意簽約，詎被告在六月間安排下學期課程時，仍維持被告先
      前之工作範圍，毫無改變，被告無奈，即通知原告不再繼續受聘。
    (五)縱認被告應予賠償，揆諸兩造間違約金之約定非懲罰性違約金，而係損害賠償
      預定性質之違約金，原告需先行舉證其受有損害，始可請求賠償。又約定之違
      約金過高者，法院得減至相當數額（民法第二百五十二條），原告縱能舉證證
      明受有相當於四個學期被告本薪之損害，兩造契約存續期間既尚未開始，被告
      即須賠償相當於契約履行之全部利益，其違約金顯屬過高，請鈞院依法酌減原
      告請求之違約金數額。
丙、被告丙○○方面：
  一、聲明：原告之訴及假執行之聲請均駁回，如受不利之判決，請准供擔保免為假
      執行。
  二、陳述：
    (一)被告於八十九年六月十八日前往原告學校應徵國文科教師時，原告即當場要求
      被告簽訂為期三年（八十九年八月一日至九十二年七月三十一日）之聘約，被
      告因急於獲得工作以養家糊口，乃當場簽訂該聘約，雙方並約定每日上班時間
      為早上七點二十分至下午五點，原告亦口頭同意被告所考取公立學校，即同意
      讓被告離職。惟原告除擔任國文科教師外，尚須擔任導師即國中部電腦概論等
      教學工作，由於電腦並非被告所長，被告唯恐誤人子弟，而原告復表示電腦教
      室若有損害，被告必須自負賠償責任，被告基於保障學生受教及自身權益，乃
      屢向原告反映，惟均無下文。又原告復要求被告於課後參與繁重之招生工作，
      每天工作至晚上十點多才能下班，被告本身因患有肝炎，加上幼女乏人照料，
      深深影響家庭生活，被告不得已才於八十九年七月二十四日向原告提出辭職申
      請，惟被告亦事先將招生紀錄資料與暑期模擬考試題及答案交給招生同組的張
      智昕老師，班級級務則委託陳錦霞老師，故被告已辦理交接完畢。按行使權利
      ，履行義務，應依誠實及信用方法，民法第一百四十八條第二項定有明文，本
      件原告聘請被告擔任國文科教師，卻不依聘約規定，竟要求被告尚須擔任國中
      部電腦概論之教學工作，而且上班時間亦延長至晚上十點，原告之行為顯然已
      違反誠實信用原則。
    (二)又教師法第十三條規定：「高級中等以下學校教師聘任期限，初聘為一年，續
      聘第一次為一年，以後續聘每次為二年，續聘三次以上服務成績優良者，經教
      師評審委員會全體委員三分之二審查通過後，得以長期聘任」，此為強制規定
      ，本件原告與被告所簽訂之聘約係初聘，依規定期限僅能為一年，而雙方所簽
      訂之聘任期間卻長達三年，已違反法律之強制規定，依民法第七十一條規定，
      應屬無效之法律行為，故原告不得行使請求該法律行為所生之債權債務關係。
    (三)再按約定之違約金過高者，法院得減至相當數額，民法第二百五十二條定有明
      文。本件被告於聘任期間開始起算前即提出辭職申請，因此對於原告而言，並
      無任何損失，故倘鈞院仍認為該契約有效，而被告亦確有違約情事，請鈞院將
      該違約金數額減至零。
    理      由
甲、程序方面：
    按關於由一定法律關係而生之訴訟，當事人得以合意定第一審管轄法院，民事訴
    訟法第二十四條第一項定有明文。本件被告戊○○之住居地台北縣中和市，固非
    本院之管轄區域，惟被告戊○○與原告所簽訂之教師聘約第三條第十五款已約定
    關於本件教師聘約所發生之訴訟由本院管轄，此有原告所提出之教師聘約影本一
    份為證，故本件被告戊○○與原告間既因教師聘約涉訟，依上開規定，本院自有
    管轄權，合先敘明。
乙、實體方面：
一、本件原告起訴主張：被告戊○○、丙○○分別於八十九年五月二十六日、同年六
    月十八日接受原告之聘任，擔任原告學校之化學科及國文科老師，戊○○之聘期
    自八十九年八月一日至九十一年七月三十一日止，為期二年，丙○○之聘期則自
    八十九年八月一日至九十二年七月三十一日止，為期三年；若於聘約存續期間內
    辭職者，須經原告同意，且需辦理交接始得離職，並負賠償責任。詎戊○○於八
    十九年六月二十六日突以存證信函向原告表示其自八十九年八月一日起不再應聘
    ，丙○○則於同年七月二十四日向原告提出辭職申請書，惟原告均未允應被告二
    人之辭職申請，被告二人亦未辦理交接，是被告二人之辭職，顯與聘約第三條第
    十二款之規定不符，渠等擅自離職即屬違約，爰依兩造所立聘約上開條款之約定
    ，請求戊○○賠償四十四萬七千八百四十元，請求丙○○賠償六十九萬三千七百
    二十元等語。
二、被告戊○○則以：伊係受原告續聘第一次，依教師法第十三條之規定，期間僅以
    一年為限，兩造間之聘約為期二年，與上開規定有違，自屬無效；又依本件聘約
    約定，伊之聘期係自八十九年八月一日開始，兩造之聘約始期既尚未屆至，則契
    約效力尚未發生，原告自不得依聘約向伊索賠；再伊係在前年度聘約屆滿前一個
    月前（即八十九年六月二十六日）通知原告，自同年八月一日起伊不再接受續聘
    ，完全符合聘約第三條第十二款之預告規定，自無違約可言；另伊非在兩造新聘
    約之「聘約存續期間內」辭職，自不符合兩造契約所定之賠償條件；末縱伊要負
    損害賠償責任，原告亦應先證明其有損失，且兩造間之聘約存續期間既尚未開始
    ，原告請求四學期之賠償金亦屬過高等語置辯。被告丙○○則辯稱：伊係初次受
    原告聘任擔任教職，原告要求伊簽訂為期三年之聘約，與教師法第十三條規定初
    聘為教師者，以一年為限有違，自屬無效；又伊本係應原告聘任擔任國文科教師
    ，惟伊受聘後，原告復要求伊兼任國中部電腦概論等教學工作，且於課後須參與
    繁重之招生工作，每天工作至晚間十點多方能下班，深深影響家庭生活，伊不得
    已才向原告提出辭呈；再伊係聘期開始前向原告提出辭職申請，對原告而言應無
    任何損失；另原告請求之違約金亦屬過高等語。
三、經查，被告戊○○於八十八年八月一日至八十九年七月三十一日間即應聘在原告
    學校擔任教職，嗣於聘期屆滿前，又於八十九年五月二十六日接受原告續聘，新
    聘期自八十九年八月一日至九十一年七月三十一日，為期二年；而被告丙○○則
    於八十九年六月十八日初次接受原告聘任，在原告學校擔任國文科教職，聘期自
    八十九年八月一日至九十二年七月三十一日止，為期三年，嗣戊○○於八十九年
    六月二十六日，丙○○於同年七月二十四日分向通知原告表示不願應聘等情，此
    有原告所提出之教師聘約二份、存證信函、辭職申請書各一份為證，並為被告戊
    ○○、丙○○所自認，自堪信為真實。
四、次按債權契約經當事人互為意思表示一致者，原則上即成立生效，達成當事人所
    欲發生之法律效果（民法第一百五十三條第一項參照）。倘當事人欲使其法律行
    為效力發生或消滅，決定於將來確定事實之到來，固非法所不許，惟究屬例外；
    是法律行為是否附有此種期限約款，仍須經由當事人明示合意始可。再者，使法
    律行為效力發生或消滅，為附期限法律行為之本質；倘當事人非以法律行為效力
    之發生，而僅以其履行繫於確定之事實發生者，雖亦屬約款之一種，然此約款並
    非期限，應解釋為於其事實發生時，為權利行使或義務履行期限之屆至。本件被
    告戊○○、丙○○既分別於八十九年五月二十六日、及同年六月十八日，接受原
    告聘任擔任該校教師，並立有書面為憑，則兩造間之教師聘約，即於斯時成立、
    生效，至聘約上所載之聘任期間（被告戊○○部分為八十九年八月一日至九十一
    年七月三十一日，被告丙○○部分則為八十九年八月一日至九十二年七月三十一
    日）乃屬契約當事人履行契約所定債務（於本件即為擔任教師工作）之期間，與
    教師聘約之成立、生效乃屬二事，不得混為一談。故被告戊○○辯稱兩造於八十
    九年五月二十六日所定聘約之聘任期間係自八十九年八月一日開始，為屬附有始
    期之契約，兩造契約約定之期限既尚未屆至，契約之效力尚未發生云云，容有誤
    會，殊無可採。
五、再按高級中等以下學校教師聘任期限，初聘為一年，續聘第一次為一年，以後續
    聘每次為二年，續聘三次以上服務成績優良者，經教師評審委員會全體委員三分
    之二審查通過後，得以長期聘任，教師法第十三條固有明定。惟考諸該法立法目
    的，旨在明定教師權利義務，並保障教師之工作與生活（同法第一條參照）。因
    此，教師法有關教師權益規定，應解為係最低之保障限制，是教師聘約有關教師
    權益之約定事項，若較教師法所提供之保障更形有利於教師者，自應從其約定。
    是教師聘約所定之聘任期限較教師法為長者，尚難認係違反強制規定而為無效。
    本件被告戊○○與原告間之聘約係屬續聘第一次，而被告丙○○與原告間之聘約
    則屬初聘，依教師法上開規定，聘任期限，固以一年為期，惟本件被告二人之聘
    期均較前開規定所設最低一年期限為長，是依上開說明，被告與原告間之聘約，
    自難解為無效。被告二人猶執此為辯，亦無足取。
六、末查，被告二人所立教師聘約第三條第十二款均明定：「教師‧‧‧如欲於聘約
    存續期間內辭職者，須經學校同意後，且需辦理交接始得離職（否則學校得拒絕
    發給離職或服務證明文件），並負賠償責任，所賠金額為當事人該學期基本薪資
    總額乘上未履行之學期數（一學年為二學期，每學期為六個月，未滿一學期以一
    學期計算）」一節，有上開教師聘約二份可憑，並為被告所不爭執。則被告二人
    受聘後，又分別向原告提出辭職申請，惟原告迄未同意渠等離職，則原告得否依
    上揭聘約條款規定，請求被告賠償如其聲明所示之金額，厥為本案所須審究之爭
    執要點。
七、按違約金之目的，在確保契約之履行，與終約金（或解約金）係保留終止權（或
    解除權）之代價，旨在消滅契約，二者性質有別。又終約金之支付以契約之消滅
    為目的，就債務人言，債務履行為係其原定給付，但亦得給付終約金以代替之，
    是屬任意之債（最高法院十八年度上字第二○○一號判例參酌）；至違約金則為
    因債務不履行負擔之新債務，其前提以主契約之繼續存在為要件，是兩者有所不
    同，合先敘明。又解釋當事人之契約，應於文義上及論理上詳為推求，不得拘泥
    字面，致失當時立約之真意（最高法院十九年度上字第五十八號判例可資參照）
    。查，依兩造間前開教師聘約第三條第十二款規定內容觀之，被告受聘後，於聘
    任期間雖非不得辭聘，僅其欲中途離聘時，須經原告首肯（類同合意終止），並
    須賠付原告其餘未履行之學期數按被告該學期基本薪資總額計算之金額而後可，
    此觀諸上開聘約條款自明。是被告既得經由原告同意而中途解職，並賠付原告所
    餘未履行學期按其學期基本薪資總額計算之款額，則上開聘約條款中之謂「賠償
    責任」，與前述之「終約金」性質要屬相同，而與所謂違約金，或損害賠償金之
    性質有間。從而，本件兩造間聘約第三條第十二款中有關賠償約定，應屬有關給
    付終約金之約款，至為灼然。而前開終約金請求權之發生，依兩造間之聘約所定
    ，須以原告同意被告辭職申請為前提，本件原告迄未同意被告二人所提之辭職申
    請之事實，向為原告所自承，原告既未同意被告二人辭職申請，則聘約內所定之
    終約金債權自無由成立，是原告依前揭聘約規定，請求被告分別給付如其聲明欄
    內所示之金額及法定遲延利息，即屬無據。
八、原告之訴已經駁回，其假執行之聲請已失所附麗，應並予駁回之。
九、本件事證已臻明確，兩造所為之其他主張、陳述並所提證據，經審酌後，認均與
    本件之結論無礙，故不再一一論述，並予敘明。
據上論結，原告之訴為無理由，依民事訴訟法第七十八條，判決如主文。
中      華      民      國    九十      年      六      月    二十六    日
                                  臺灣雲林地方法院民事庭
~B法      官  蔣得忠
右為正本係照原本作成
如對本判決上訴須於判決送達後二十日內向本院提出上訴狀。（須附繕本）
中      華      民      國    九十      年      六      月     十八     日
~B法院書記官  韓乾興


司法院資訊處製作；財團法人民間司法改革基金會備份。
